---
title: "Proyecto 2 – Maternidad Adolescente en Guatemala (2009–2023)"
author: "Grupo 6"
date: "`r Sys.Date()`"
output:
  pdf_document:
    toc: true
  html_document:
    toc: true
    toc_float: true
---

```{r setup, include=FALSE}
knitr::opts_chunk$set(echo = TRUE, warning = FALSE, message = FALSE)
```

---

# 1. Librerías

```{r librerias}
library(haven)
library(dplyr)
library(tidyr)
library(ggplot2)
library(caret)
library(ROSE)
library(pROC)
```

> Instalar paquetes nuevos si es necesario:
> `install.packages(c("caret", "ROSE", "pROC", "tidyr"))`

---

# 2. Variable Respuesta

La variable respuesta es **`adolescente`** (binaria):

- `1` = nacimiento en madre menor de 18 años
- `0` = nacimiento en madre de 18 años o más

Es una variable **cualitativa / categórica binaria**, por lo que el problema es de **clasificación**. Se eligió esta variable porque fue el eje central del análisis exploratorio del Proyecto 1, donde se identificaron patrones territoriales, educativos y étnicos asociados al fenómeno. Predecir si un nacimiento corresponde a una madre adolescente permite identificar los factores más relevantes y diseñar intervenciones focalizadas.

---

# 3. Carga de datos

```{r carga}
archivos <- list.files("Datos", pattern = "\\.sav$", full.names = TRUE)
df_test  <- read_sav(archivos[1])

lista_datos <- lapply(archivos, function(x) {
  df <- read_sav(x)
  df <- zap_labels(df)
  df[] <- lapply(df, as.character)
  df
})

datos_unidos <- bind_rows(lista_datos)
cat("Registros totales:", nrow(datos_unidos), "\n")
```

---

# 4. Limpieza y construcción de variables

```{r limpieza}
# --- Año ---
datos_unidos$Añoreg <- ifelse(nchar(datos_unidos$Añoreg) == 1,
                              paste0("200", datos_unidos$Añoreg),
                       ifelse(nchar(datos_unidos$Añoreg) == 2,
                              paste0("20",  datos_unidos$Añoreg),
                              datos_unidos$Añoreg))
datos_unidos$Añoreg <- as.numeric(datos_unidos$Añoreg)

# --- Edad materna ---
datos_unidos$Edadm <- as.numeric(datos_unidos$Edadm)
datos_unidos$Edadm[datos_unidos$Edadm == 999] <- NA

# --- Variable respuesta ---
datos_unidos$adolescente <- ifelse(datos_unidos$Edadm < 18, 1, 0)

# --- Factores con etiquetas oficiales ---
labels_depto <- attr(df_test$Deprem,   "labels")
labels_educ  <- attr(df_test$Escolam,  "labels")
labels_etnia <- attr(df_test$Pueblopm, "labels")
labels_sitio <- attr(df_test$Sitioocu, "labels")

datos_unidos$Deprem   <- factor(datos_unidos$Deprem,   levels = labels_depto, labels = names(labels_depto))
datos_unidos$Escolam  <- factor(datos_unidos$Escolam,  levels = labels_educ,  labels = names(labels_educ))
datos_unidos$Pueblopm <- factor(datos_unidos$Pueblopm, levels = labels_etnia, labels = names(labels_etnia))
datos_unidos$Sitioocu <- factor(datos_unidos$Sitioocu, levels = labels_sitio, labels = names(labels_sitio))
```

---

# 5. Selección de variables predictoras y dataset final

Se seleccionan las variables con mayor poder explicativo identificadas en el EDA del Proyecto 1. Se excluyen registros con NA y categorías "Ignorado".

```{r seleccion_vars}
df_modelo <- datos_unidos %>%
  select(adolescente, Añoreg, Escolam, Pueblopm, Sitioocu, Deprem) %>%
  filter(
    !is.na(adolescente),
    !is.na(Escolam),
    !is.na(Pueblopm),
    !is.na(Sitioocu),
    !is.na(Deprem),
    Escolam  != "Ignorado",
    Pueblopm != "Ignorado",
    Sitioocu != "Ignorado",
    Deprem   != "Ignorado"
  ) %>%
  mutate(
    adolescente = factor(adolescente, levels = c(0, 1), labels = c("No", "Si")),
    Añoreg      = as.numeric(Añoreg)
  )

df_modelo <- droplevels(df_modelo)

cat("Registros después de limpieza:", nrow(df_modelo), "\n")
glimpse(df_modelo)
```

Las variables seleccionadas son:

| Variable   | Descripción                          | Tipo        |
|------------|--------------------------------------|-------------|
| Añoreg     | Año de registro del nacimiento       | Numérica    |
| Escolam    | Nivel educativo de la madre          | Categórica  |
| Pueblopm   | Grupo étnico de la madre             | Categórica  |
| Sitioocu   | Lugar de ocurrencia del nacimiento   | Categórica  |
| Deprem     | Departamento de residencia           | Categórica  |

---

# 6. Análisis de desbalance

```{r desbalance}
tabla_clase <- table(df_modelo$adolescente)
prop_clase  <- prop.table(tabla_clase)

print(tabla_clase)
print(round(prop_clase * 100, 2))

ggplot(as.data.frame(prop_clase), aes(x = Var1, y = Freq, fill = Var1)) +
  geom_bar(stat = "identity") +
  scale_fill_manual(values = c("#4292c6", "#d62728")) +
  labs(title = "Distribución de la variable respuesta",
       x = "Maternidad adolescente", y = "Proporción") +
  theme_minimal() +
  theme(legend.position = "none")
```

El dataset presenta un desbalance severo: aproximadamente el 98% de los registros corresponden a madres no adolescentes y solo el 2% a madres menores de 18 años. Esto ocurre porque al filtrar las categorías "Ignorado" y NAs, muchos registros de madres adolescentes fueron eliminados junto con los demás.

Este desbalance tiene implicaciones directas en el modelado: un clasificador que prediga siempre "No" tendría ~98% de accuracy sin aprender nada útil. Por esta razón se utilizará oversampling (ROSE) para balancear el conjunto de entrenamiento, y se reportarán F1-score y AUC-ROC como métricas principales en lugar de accuracy.

---

# 7. División Train / Test (70 / 30, estratificada)

Se usa `createDataPartition` de `caret` para garantizar que ambas particiones conserven la misma proporción de la clase minoritaria.

```{r split}
set.seed(123)

idx_train <- createDataPartition(df_modelo$adolescente, p = 0.70, list = FALSE)

train_data <- df_modelo[ idx_train, ]
test_data  <- df_modelo[-idx_train, ]

cat("Registros en train:", nrow(train_data), "\n")
cat("Registros en test: ", nrow(test_data),  "\n")

cat("\nProporción en TRAIN:\n")
print(round(prop.table(table(train_data$adolescente)) * 100, 2))

cat("\nProporción en TEST:\n")
print(round(prop.table(table(test_data$adolescente))  * 100, 2))
```

Se utilizó una división 70/30 estratificada. La estratificación garantiza que el desbalance original se preserve en ambas particiones, evitando que por azar una de ellas tenga una proporción distinta de la clase minoritaria. El conjunto de prueba no será modificado en ningún momento durante el entrenamiento.

---

# 8. Exportar datos para el grupo

```{r exportar}
saveRDS(train_data, "train_data.rds")
saveRDS(test_data,  "test_data.rds")
cat("Archivos guardados: train_data.rds y test_data.rds\n")
```

---

# 9. Función auxiliar de métricas

Para mantener consistencia entre los 3 modelos, se define una función que calcula accuracy, precisión, recall, F1-score y AUC-ROC sobre el conjunto de prueba.

```{r metricas_fn}
evaluar_modelo <- function(modelo, datos_test, nombre_modelo, threshold = 0.5) {
  probs <- predict(modelo, newdata = datos_test, type = "response")
  preds <- factor(ifelse(probs >= threshold, "Si", "No"),
                  levels = c("No", "Si"))

  cm      <- confusionMatrix(preds, datos_test$adolescente, positive = "Si")
  roc_obj <- roc(as.numeric(datos_test$adolescente == "Si"), probs, quiet = TRUE)
  auc_val <- auc(roc_obj)

  cat("\n=============================\n")
  cat(" Modelo:", nombre_modelo, "\n")
  cat(" Threshold:", threshold, "\n")
  cat("=============================\n")
  print(cm$table)
  cat("\nAccuracy :", round(cm$overall["Accuracy"],  4), "\n")
  cat("Precision:", round(cm$byClass["Precision"],  4), "\n")
  cat("Recall   :", round(cm$byClass["Recall"],     4), "\n")
  cat("F1-score :", round(cm$byClass["F1"],         4), "\n")
  cat("AUC-ROC  :", round(auc_val,                  4), "\n")

  list(
    nombre    = nombre_modelo,
    threshold = threshold,
    accuracy  = cm$overall["Accuracy"],
    precision = cm$byClass["Precision"],
    recall    = cm$byClass["Recall"],
    f1        = cm$byClass["F1"],
    auc       = as.numeric(auc_val),
    roc       = roc_obj,
    cm        = cm
  )
}
```

---

# 10. Regresión Logística

La regresión logística es un algoritmo de clasificación binaria que modela la probabilidad de pertenecer a la clase positiva mediante una función sigmoide. Es interpretable, eficiente computacionalmente y sirve como línea base para comparar contra algoritmos más complejos. Maneja variables categóricas directamente como factores en R sin necesidad de codificación manual.

## Modelo 1 — Sin balancear, threshold 0.5

Este modelo sirve como línea base. Se espera alta accuracy pero bajo recall en la clase "Si" debido al desbalance severo.

```{r modelo1}
set.seed(123)

m1 <- glm(adolescente ~ .,
          data   = train_data,
          family = binomial(link = "logit"))

summary(m1)
```

```{r eval_m1}
res1 <- evaluar_modelo(m1, test_data,
                       nombre_modelo = "M1 – Sin balancear, threshold 0.5")
```

Como se esperaba, el modelo sin balancear tiene accuracy alta (~98%) pero un recall muy bajo para la clase "Si". El modelo aprende a predecir casi siempre "No" porque esa clase domina el conjunto de entrenamiento. Esto confirma que accuracy no es una métrica adecuada para este problema y que es necesario corregir el desbalance.

---

## Modelo 2 — Con ROSE balanceado, threshold 0.5

Se aplica oversampling con ROSE sobre el conjunto de entrenamiento para balancear las clases. El conjunto de prueba no se modifica, ya que debe representar la distribución real del fenómeno.

```{r modelo2}
set.seed(123)

train_balanced <- ROSE(adolescente ~ ., data = train_data, seed = 123)$data

cat("Distribución en train balanceado:\n")
print(table(train_balanced$adolescente))

m2 <- glm(adolescente ~ .,
          data   = train_balanced,
          family = binomial(link = "logit"))

summary(m2)
```

```{r eval_m2}
res2 <- evaluar_modelo(m2, test_data,
                       nombre_modelo = "M2 – ROSE balanceado, threshold 0.5")
```

Al balancear las clases con ROSE, el recall mejora considerablemente. La accuracy baja porque el modelo ya no predice siempre "No", lo cual es el comportamiento correcto. El F1-score y AUC-ROC son mejores indicadores de rendimiento en este contexto y deben ser las métricas de referencia para comparar modelos.

---

## Modelo 3 — Con ROSE balanceado, threshold 0.3

Se mantiene el mismo modelo entrenado con ROSE pero se ajusta el threshold de decisión de 0.5 a 0.3. Al bajar el threshold, el modelo clasifica como "Si" con menor confianza requerida, lo que aumenta el recall a costa de algo de precisión. En contextos de salud pública suele preferirse detectar más casos verdaderos (mayor recall) aunque se generen más falsos positivos.

```{r eval_m3}
res3 <- evaluar_modelo(m2, test_data,
                       nombre_modelo = "M3 – ROSE balanceado, threshold 0.3",
                       threshold     = 0.3)
```

Con threshold 0.3 el recall aumenta respecto al Modelo 2, detectando más casos de maternidad adolescente. Sin embargo, la precisión disminuye porque también aumentan los falsos positivos. Este trade-off es relevante para el problema: dependiendo del uso de los resultados, puede ser preferible detectar más casos a riesgo de generar algunas alertas innecesarias.

---

# 11. Comparación de modelos

```{r comparacion}
resumen <- data.frame(
  Modelo    = c(res1$nombre, res2$nombre, res3$nombre),
  Accuracy  = round(c(res1$accuracy,  res2$accuracy,  res3$accuracy),  4),
  Precision = round(c(res1$precision, res2$precision, res3$precision), 4),
  Recall    = round(c(res1$recall,    res2$recall,    res3$recall),    4),
  F1        = round(c(res1$f1,        res2$f1,        res3$f1),        4),
  AUC_ROC   = round(c(res1$auc,       res2$auc,       res3$auc),       4)
)

print(resumen)
```

```{r grafica_comparacion}
metricas_long <- resumen %>%
  select(Modelo, F1, AUC_ROC) %>%
  pivot_longer(cols = c(F1, AUC_ROC),
               names_to  = "Metrica",
               values_to = "Valor")

ggplot(metricas_long, aes(x = Modelo, y = Valor, fill = Metrica)) +
  geom_bar(stat = "identity", position = "dodge") +
  scale_fill_manual(values = c("#1f77b4", "#d62728")) +
  labs(title = "Comparación de modelos – F1 y AUC-ROC",
       x = NULL, y = "Valor") +
  theme_minimal() +
  theme(axis.text.x = element_text(angle = 20, hjust = 1))
```

La tabla y gráfica muestran que los Modelos 2 y 3 (con ROSE) superan ampliamente al Modelo 1 en F1 y AUC-ROC, confirmando que el balanceo de clases es indispensable para este problema. La diferencia entre M2 y M3 refleja el trade-off entre precisión y recall según el threshold elegido.

---

# 12. Curvas ROC comparativas

```{r roc_curves}
plot(res1$roc, col = "#888888", lwd = 1.5,
     main = "Curvas ROC – Regresión Logística")
plot(res2$roc, col = "#1f77b4", lwd = 2, add = TRUE)
plot(res3$roc, col = "#d62728", lwd = 2, add = TRUE)
legend("bottomright",
       legend = c(
         paste0("M1 sin balancear  (AUC=", round(res1$auc, 3), ")"),
         paste0("M2 ROSE t=0.5     (AUC=", round(res2$auc, 3), ")"),
         paste0("M3 ROSE t=0.3     (AUC=", round(res3$auc, 3), ")")
       ),
       col  = c("#888888", "#1f77b4", "#d62728"),
       lwd  = 2,
       cex  = 0.85)
```

La curva ROC muestra el rendimiento del modelo a distintos thresholds. Un AUC cercano a 1 indica que el modelo distingue bien entre las clases. Los Modelos 2 y 3 comparten la misma curva ROC porque usan el mismo modelo entrenado — la diferencia está solo en el punto de operación (threshold) elegido sobre esa curva.

---

# 13. Modelo final seleccionado

```{r modelo_final}
cat("Modelo final: M2 – ROSE balanceado, threshold 0.5\n\n")
cat("Justificación: ofrece el mejor balance entre precisión y recall.\n")
cat("El threshold 0.5 es más conservador que 0.3 y evita un exceso\n")
cat("de falsos positivos, manteniendo un F1 y AUC competitivos.\n\n")

print(res2$cm)
```

```{r grafica_cm}
cm_df <- as.data.frame(res2$cm$table)
names(cm_df) <- c("Predicho", "Real", "Freq")

ggplot(cm_df, aes(x = Real, y = Predicho, fill = Freq)) +
  geom_tile(color = "white") +
  geom_text(aes(label = Freq), size = 5, fontface = "bold",
            color = "white") +
  scale_fill_gradient(low = "#4292c6", high = "#08306b") +
  labs(title = "Matriz de confusión – Modelo final (Regresión Logística)",
       x = "Valor real", y = "Valor predicho") +
  theme_minimal()
```

---

# 14. Interpretación de coeficientes

```{r coeficientes}
odds_ratios <- exp(coef(m2))
cat("Odds Ratios (ordenados de mayor a menor):\n")
print(round(sort(odds_ratios, decreasing = TRUE), 4))
```

Los odds ratios indican el efecto de cada variable sobre la probabilidad de maternidad adolescente. Valores mayores a 1 aumentan la probabilidad y valores menores a 1 la reducen. Las variables educativas deberían mostrar los efectos más fuertes, consistente con los resultados del EDA del Proyecto 1 donde se identificó una relación inversa clara entre nivel educativo y maternidad temprana.
