---
title: "Proyecto 1 – Maternidad Adolescente en Guatemala (2009–2023)"
author: "Grupo 6"
date: "`r Sys.Date()`"
output:
  pdf_document: default
  html_document: default
---

```{r setup, include=FALSE}
knitr::opts_chunk$set(echo = TRUE)
```
## Justificación

El estudio de la maternidad en menores de edad es fundamental para comprender procesos sociales que afectan el desarrollo humano, la equidad educativa y la salud pública. La identificación de patrones territoriales y factores asociados permite diseñar intervenciones más eficientes y focalizadas, optimizando el uso de recursos públicos y fortaleciendo las estrategias de prevención.

Además, el análisis longitudinal de este fenómeno contribuye a evaluar el impacto de políticas públicas implementadas a lo largo del tiempo, así como a detectar persistencias estructurales que requieren atención prioritaria. Desde una perspectiva territorial, comprender la distribución espacial de los nacimientos en madres menores de 18 años permite identificar zonas de mayor vulnerabilidad social y orientar programas de intervención diferenciados.

Este estudio busca aportar evidencia empírica que contribuya al análisis académico del fenómeno y sirva como insumo para la toma de decisiones basada en datos.

## Situación problemática

En Guatemala, la maternidad en menores de 18 años se mantiene como un fenómeno persistente que refleja desigualdades estructurales vinculadas al acceso a la educación, las condiciones socioeconómicas y las diferencias territoriales. Estas desigualdades se manifiestan en variaciones significativas entre regiones, particularmente entre áreas rurales y urbanas.

La distribución territorial no homogénea del fenómeno sugiere la existencia de factores contextuales específicos que influyen en su ocurrencia, incluyendo condiciones educativas, disponibilidad de servicios de salud, características socioeconómicas y dinámicas culturales locales. Sin embargo, la magnitud y configuración espacial de estas diferencias no ha sido analizada de forma integral para el período reciente.

Esta situación limita la comprensión del fenómeno y dificulta la formulación de políticas públicas focalizadas y basadas en evidencia territorial.

## Problema científico

No se dispone de un análisis integral que permita determinar la evolución temporal, la distribución territorial y los factores educativos y socioculturales asociados a los nacimientos en madres menores de 18 años durante el período 2009–2023.

En particular, se desconoce con precisión:

• si la proporción de nacimientos en madres menores de edad ha variado significativamente en el tiempo,
• si existen concentraciones territoriales persistentes del fenómeno,
• si el nivel educativo y el grupo étnico se asocian de manera sistemática con la maternidad temprana,
• y si el fenómeno presenta patrones de agrupamiento territorial estadísticamente identificables.

Por lo tanto, el problema científico consiste en caracterizar la dinámica temporal y espacial de la maternidad en menores de 18 años e identificar los factores educativos y territoriales asociados a su ocurrencia.

### Preguntas de investigación:

• ¿Cómo ha evolucionado la proporción de nacimientos en madres menores de 18 años entre 2009 y 2023?

• ¿Existen diferencias territoriales significativas entre departamentos en la prevalencia de maternidad adolescente?

• ¿Existe una relación estructural entre el nivel educativo de la madre y la maternidad temprana?

• ¿Se observan diferencias en la prevalencia del fenómeno según grupo étnico?

• ¿Existe asociación entre el nivel educativo de la madre y el lugar de ocurrencia del nacimiento?

• ¿Se identifican patrones de agrupamiento territorial estadísticamente significativos mediante técnicas de clustering?


## Objetivos
### Objetivo general

Analizar la evolución temporal, la distribución territorial y los factores asociados a los nacimientos en madres menores de 18 años entre 2009 y 2023, identificando tendencias, desigualdades espaciales y posibles patrones de concentración geográfica.

### Objetivos específicos:

• Cuantificar la variación anual de la proporción de nacimientos en madres menores de 18 años durante el período de estudio.

• Evaluar la distribución territorial del fenómeno e identificar departamentos con valores extremos.

• Analizar la relación entre nivel educativo de la madre y ocurrencia de maternidad temprana.

• Examinar posibles diferencias en la prevalencia según grupo étnico.

• Analizar la asociación entre nivel educativo y lugar de ocurrencia del nacimiento.

• Detectar y medir la presencia de agrupamiento territorial mediante técnicas de clustering.


### Alcances y delimitación del estudio:

El estudio se basa en registros administrativos de nacimientos correspondientes al período 2009–2023. El análisis se enfoca exclusivamente en nacimientos registrados oficialmente y en madres menores de 18 años al momento del parto.

El análisis territorial se realiza a nivel de unidades administrativas disponibles en la base de datos, y la medición de variables educativas y territoriales depende de la calidad y disponibilidad de los registros oficiales.

### Metodología general:

El estudio adopta un enfoque cuantitativo basado en análisis estadístico y espacial de datos secundarios provenientes del Instituto Nacional de Estadística (INE).

El procesamiento y análisis de la información se realizará en el entorno de programación R, utilizando Rmarkdown para la generación reproducible de resultados en formato HTML.

Las etapas principales del análisis incluyen:

* Limpieza y preparación de datos

* depuración de registros

* estandarización de variables

* tratamiento de valores faltantes

* Análisis descriptivo

* cálculo de proporciones anuales

* distribución por nivel educativo

* comparación rural–urbano

* Análisis territorial

* tasas por unidad geográfica

* identificación de valores extremos

Principales variables utilizadas:

| Variable | Descripción | Tipo |
|----------|------------|------|
| Añoreg | Año de registro | Numérica |
| Edadm | Edad de la madre | Numérica |
| Areag | Área geográfica (1=Urbano, 2=Rural) | Categórica |
| Escivm | Nivel educativo madre | Categórica |
| Deprem | Departamento de residencia | Categórica |

---

# 3. Carga y Unión de Datos

```{r carga_datos}
library(haven)
library(dplyr)
library(ggplot2)
library(cluster)
library(factoextra)

archivos <- list.files("Datos", pattern = "\\.sav$", full.names = TRUE)

# Guardamos un archivo original para extraer etiquetas oficiales
df_test <- read_sav(archivos[1])

lista_datos <- lapply(archivos, function(x) {
  df <- read_sav(x)
  df <- zap_labels(df)
  df[] <- lapply(df, as.character)
  df
})

datos_unidos <- bind_rows(lista_datos)

length(archivos)
dim(datos_unidos)
```

---

# 4. Limpieza y Preparación

## Corrección del año

```{r year_fix}
datos_unidos$Añoreg <- ifelse(nchar(datos_unidos$Añoreg) == 1,
                              paste0("200", datos_unidos$Añoreg),
                              ifelse(nchar(datos_unidos$Añoreg) == 2,
                                     paste0("20", datos_unidos$Añoreg),
                                     datos_unidos$Añoreg))

datos_unidos$Añoreg <- as.numeric(datos_unidos$Añoreg)
table(datos_unidos$Añoreg)
```

---

## Limpieza de edad materna

```{r edad_limpia}
datos_unidos$Edadm <- as.numeric(datos_unidos$Edadm)
datos_unidos$Edadm[datos_unidos$Edadm == 999] <- NA
summary(datos_unidos$Edadm)
```

---

## Variable maternidad adolescente

```{r adolescente}
datos_unidos$adolescente <- ifelse(datos_unidos$Edadm < 18, 1, 0)
table(datos_unidos$adolescente)
```

---

## Conversión de variables a nombres reales

```{r convertir_factores}
# Departamento
labels_depto <- attr(df_test$Deprem, "labels")
datos_unidos$Deprem <- factor(datos_unidos$Deprem,
                              levels = labels_depto,
                              labels = names(labels_depto))

# Educación madre
labels_educ <- attr(df_test$Escolam, "labels")
datos_unidos$Escolam <- factor(datos_unidos$Escolam,
                               levels = labels_educ,
                               labels = names(labels_educ))

# Grupo étnico madre
labels_etnia <- attr(df_test$Pueblopm, "labels")
datos_unidos$Pueblopm <- factor(datos_unidos$Pueblopm,
                                levels = labels_etnia,
                                labels = names(labels_etnia))

# Sitio de ocurrencia
labels_sitio <- attr(df_test$Sitioocu, "labels")
datos_unidos$Sitioocu <- factor(datos_unidos$Sitioocu,
                                levels = labels_sitio,
                                labels = names(labels_sitio))
```

---

# 5. Análisis Exploratorio

## 5.1 Distribución de Edad Materna

```{r dist_edad}
ggplot(datos_unidos, aes(x = Edadm)) +
  geom_histogram(bins = 30) +
  labs(title = "Distribución de Edad Materna",
       x = "Edad",
       y = "Frecuencia")
```

---

## 5.2 Evolución Temporal

```{r evolucion}
prop_anual <- datos_unidos %>%
  group_by(Añoreg) %>%
  summarise(prop_adolescente = mean(adolescente, na.rm = TRUE))

ggplot(prop_anual, aes(x = Añoreg, y = prop_adolescente)) +
  geom_line() +
  geom_point() +
  labs(title = "Evolución de la Maternidad Adolescente",
       x = "Año",
       y = "Proporción")
```

---

## 5.3 Educación y Maternidad Adolescente

```{r educacion}
prop_educ <- datos_unidos %>%
  filter(!is.na(Escolam)) %>%
  group_by(Escolam) %>%
  summarise(prop_adolescente = mean(adolescente, na.rm = TRUE)) %>%
  arrange(desc(prop_adolescente))

prop_educ
```

---

## 5.4 Grupo Étnico y Maternidad Adolescente

```{r etnia}
prop_etnia <- datos_unidos %>%
  filter(!is.na(Pueblopm), Pueblopm != "Ignorado") %>%
  group_by(Pueblopm) %>%
  summarise(prop_adolescente = mean(adolescente, na.rm = TRUE)) %>%
  arrange(desc(prop_adolescente))

prop_etnia
```

---

## 5.5 Lugar de Ocurrencia y Educación

```{r sitio}
prop_sitio_educ <- datos_unidos %>%
  filter(!is.na(Sitioocu), !is.na(Escolam)) %>%
  group_by(Sitioocu, Escolam) %>%
  summarise(n = n(), .groups = "drop") %>%
  group_by(Sitioocu) %>%
  mutate(prop = n / sum(n))

prop_sitio_educ

```

---

## 5.6 Departamentos con Mayor y Menor Prevalencia

```{r deptos}
prop_depto <- datos_unidos %>%
  filter(!is.na(Deprem)) %>%
  group_by(Deprem) %>%
  summarise(prop_adolescente = mean(adolescente, na.rm = TRUE)) %>%
  arrange(desc(prop_adolescente))

head(prop_depto)
tail(prop_depto)
```

---

# 6. Construcción Dataset para Clustering

```{r agregacion}
datos_cluster <- datos_unidos %>%
  filter(!is.na(Deprem)) %>%
  group_by(Deprem) %>%
  summarise(
    prop_adolescente = mean(adolescente, na.rm = TRUE),
    edad_promedio = mean(Edadm, na.rm = TRUE),
    prop_baja_educ = mean(Escolam %in% c("Ninguno","Primaria"), na.rm = TRUE),
    prop_educ_superior = mean(Escolam %in% c("Universitario","Post Grado"), na.rm = TRUE)
  )

datos_cluster
```

---

# 7. Estandarización

```{r escalado}
datos_scaled <- scale(datos_cluster[, -1])
```

---

# 8. Método del Codo

```{r elbow}
fviz_nbclust(datos_scaled, kmeans, method = "wss")
```

---

# 9. Clustering K-means

```{r kmeans}
set.seed(123)
kmeans_model <- kmeans(datos_scaled, centers = 3, nstart = 25)

datos_cluster$cluster <- kmeans_model$cluster
datos_cluster
```

---

# 10. Validación con Silhouette

```{r silhouette}
sil <- silhouette(kmeans_model$cluster, dist(datos_scaled))
fviz_silhouette(sil)
```


# 11. Interpretación de Resultados

## Evolución temporal de la maternidad adolescente

El análisis de la proporción anual de nacimientos en madres menores de 18 años muestra un comportamiento no lineal durante el período 2009–2023.

Se observa un incremento progresivo entre 2009 y 2012, alcanzando un punto máximo cercano al 10.7%. A partir de 2013 se identifica una tendencia descendente relativamente sostenida, con una caída más marcada en 2020 (aproximadamente 7.3%). Este descenso podría estar asociado a cambios estructurales en políticas públicas o a efectos indirectos derivados de la pandemia.

En 2023 se observa un leve repunte, lo cual sugiere que el fenómeno no ha desaparecido y mantiene cierta persistencia estructural.

En términos generales, la tendencia indica una reducción moderada respecto al pico observado en 2012, aunque la proporción continúa siendo significativa.

---

## Grupo Étnico y Maternidad Adolescente

Al excluir los registros clasificados como “Ignorado”, se observa variabilidad en la prevalencia del fenómeno según grupo étnico.

El grupo Maya presenta una proporción aproximada de 2.53%, mientras que el grupo Mestizo/Ladino muestra cerca de 1.58%. Las categorías Garífuna (1.33%) y Xinka (0.67%) presentan valores menores.

Aunque las diferencias no son extremadamente amplias en términos absolutos, sí evidencian variabilidad sociocultural que podría estar asociada a condiciones estructurales diferenciadas.

---

## Relación con Nivel Educativo

El análisis por nivel educativo muestra una relación inversa clara entre educación y maternidad adolescente.

Las mayores proporciones se observan en madres sin escolaridad (9.5%) y con educación primaria (5.2%). A medida que aumenta el nivel educativo, la proporción disminuye progresivamente: en educación básica es aproximadamente 2.8%, en diversificado cerca de 0.5%, y en nivel universitario es prácticamente nula.

Este patrón confirma que el nivel educativo constituye uno de los factores estructurales más fuertemente asociados a la maternidad temprana.

---
---

## Lugar de Ocurrencia y Educación

El análisis del lugar de ocurrencia del nacimiento muestra diferencias claras según nivel educativo. En hospitales públicos, la mayor proporción de nacimientos se concentra en madres con educación primaria y básica. En hospitales privados, aumenta la proporción relativa de madres con niveles educativos intermedios y superiores.

Por otro lado, los partos domiciliarios y en otros establecimientos presentan mayor proporción de madres con niveles educativos bajos.

Estos resultados sugieren una asociación estructural entre nivel educativo y tipo de establecimiento donde ocurre el nacimiento, lo que podría reflejar diferencias en acceso a servicios de salud y condiciones socioeconómicas.

---

## Departamentos con Patrones Extremos

Se excluyeron los registros clasificados como “Ignorado” para evitar distorsiones en la interpretación territorial.

El análisis territorial permitió identificar departamentos con proporciones significativamente mayores y menores de maternidad adolescente.

Algunos departamentos superan el 12%, mientras que otros se encuentran por debajo del 5%. Estas diferencias reflejan desigualdades estructurales territoriales asociadas a condiciones socioeducativas y demográficas.

---

# 12. Clustering Territorial

Para profundizar en la estructura territorial del fenómeno, se construyó un dataset agregado por departamento incorporando:

• Proporción de maternidad adolescente
• Proporción de baja educación
• Proporción de educación superior
• Edad promedio materna
• Proporción de baja educación

Tras estandarizar las variables y aplicar el algoritmo K-means con k = 3, se identificaron tres grupos territoriales diferenciados. El índice promedio de silhouette fue 0.53, lo cual indica una estructura de agrupamiento moderadamente clara y respalda la existencia de perfiles territoriales diferenciados.


## Interpretación de los Clusters

**Cluster 1 – Perfil estructural con menor prevalencia**

Departamentos con menor proporción de maternidad adolescente, mayor edad promedio materna y mayor proporción de educación superior. Representan territorios con mejores indicadores educativos relativos.

**Cluster 2 – Perfil de transición**

Departamentos con valores intermedios tanto en proporción adolescente como en nivel educativo. Presentan características mixtas sin extremos marcados.

**Cluster 3 – Alta vulnerabilidad estructural**

Departamentos con mayor proporción de maternidad adolescente y mayor proporción de baja educación. Representan territorios con mayor concentración del fenómeno y posibles condiciones estructurales más desfavorables.


---

# 13. Conclusiones Generales

El análisis realizado permitió caracterizar de manera integral la dinámica temporal y territorial de la maternidad en madres menores de 18 años en Guatemala durante el período 2009–2023.

En primer lugar, se identificó una tendencia no lineal en la evolución temporal del fenómeno. La proporción de nacimientos en madres adolescentes aumentó entre 2009 y 2012, alcanzando su punto máximo en ese período, y posteriormente mostró una tendencia descendente moderada hasta 2020, con un leve repunte en los años más recientes. Esto evidencia que el fenómeno ha experimentado variaciones estructurales a lo largo del tiempo.

En segundo lugar, el nivel educativo de la madre mostró la relación más fuerte y consistente con la maternidad temprana. Las mayores proporciones se concentraron en niveles educativos bajos, mientras que en niveles universitarios y de postgrado la prevalencia fue prácticamente nula. Este resultado confirma que la educación constituye uno de los factores estructurales más relevantes asociados al fenómeno. Asimismo, se identificó una asociación entre nivel educativo y lugar de ocurrencia del nacimiento. Las madres con menor nivel educativo presentan mayor concentración en hospitales públicos y otras modalidades, mientras que niveles educativos superiores se asocian en mayor proporción con establecimientos privados. Esto sugiere una posible dimensión estructural vinculada al acceso diferenciado a servicios de salud.


En tercer lugar, se observaron diferencias según grupo étnico. Aunque la mayor parte de los registros se concentra en categorías mayoritarias, se identificaron variaciones porcentuales que sugieren la presencia de factores socioculturales asociados a la maternidad adolescente.

Asimismo, el análisis territorial reveló departamentos con prevalencias significativamente superiores al promedio nacional, lo cual indica desigualdades geográficas persistentes.

Finalmente, el análisis de clustering permitió identificar tres perfiles territoriales diferenciados. El índice promedio de silhouette (0.53) indica una estructura de agrupamiento aceptable, lo que respalda la existencia de configuraciones territoriales diferenciadas en la maternidad adolescente.

En conjunto, los resultados confirman que la maternidad temprana en Guatemala es un fenómeno multidimensional influenciado por factores educativos y territoriales, con patrones espaciales identificables mediante técnicas de análisis exploratorio y minería de datos.
